【裁判字號】    94,家上更(一),8
【裁判日期】    950127
【裁判案由】    確認收養無效
【裁判全文】
臺灣高等法院民事判決               94年度家上更(一)字第8號
上  訴  人  甲   ○
                        號2樓
法定代理人  丙○○
訴訟代理人  劉緒倫律師
            呂昱德律師
被  上訴人  乙○○
訴訟代理人  劉承斌律師
複 代 理人  謝思賢律師
            李基益律師
上列當事人間確認收養無效事件，上訴人對於中華民國92年5月
22日臺灣板橋地方法院92年度親字第35號第一審判決提起上訴，
經最高法院發回更審，本院於95年1月17日言詞辯論終結，判決
如下：
    主    文
上訴駁回。
第二審及發回前第三審訴訟費用由上訴人負擔。
    事實及理由
一、上訴人受合法通知，無正當理由未於言詞辯論期日到庭，核
    無民事訴訟法第386條所列各款事由，被上訴人聲請一造辯
    論而為判決，應予准許。
二、被上訴人起訴意旨略以：
  (一)被上訴人被繼承人丁○○（91年7月14日死亡），於83年間
    與大陸女子丙○○結婚，丙○○要求丁○○收養伊在大陸之
    子即上訴人，其等向原法院聲請收養，原法院於86年9月30
    日以86年養聲字第406號裁定准許收養，惟上訴人被收養迄
    今僅於暑假期間來台一月餘，並未與丁○○及丙○○同住，
    甚至丁○○過世後亦未來台奔喪，並無實質收養之情。
  (二)依台灣地區與大陸地區人民關係條例 (下稱兩岸關係條例)
    第65第1款規定：「台灣地區人民收養大陸地區人民為養子
    女，如其已有子女或養子女者，法院應不予認可。」，又民
    法第71條規定「法律行為，違反強制或禁止之規定者，無效
    。但其規定並不以之為無效者，不在此限。」，丙○○係於
    92年5月間取得中華民國國民身份證，系爭收養認可裁定時
    間為86年9月30日，故丁○○收養上訴人之行為違反兩岸關
    係條例規定，依民法第71條規定，系爭收養應為自始、當然
    、確定無效。
  (三)我國現行收養制度屬契約認可制度，法院依法律之規定，審
    查收養行為是否有違法情形。法院審查事項不限於民法第
    1079條第5項所定之3款事由，民法第1079條第5項規定僅例
    示規定，類推適用法律規定、法理解釋，收養契約為無效或
    可撤銷者，法院亦得為不認可。民法第1079條第5項法院不
    應認可規定，係於74年6月3日民法親屬篇修正時所增定，兩
    岸關係條例係於81年7月31日公布施行，規定國家統一前，
    為確保台灣地區安全與福祉，規範台灣地區與大陸地區人民
    之往來，並處理衍生之法律事件而設，該條例係強制規範台
    灣與大陸地區人民往來法律關係之準據，並非當事人得以自
    由意思排除其適用之法規，性質上屬於強行規定。又依行政
    院提出兩岸關係條例65條法律案時之立法說明「臺灣地區人
    民收養大陸地區人民為養子女，原可依民法有關規定辦理，
    惟為顧及臺灣地區人口壓力及國家安全、社會安定，具有加
    以限制之必要，爰規定已有子女或養子女者、同時收養二人
    以上為養子女者，法院應不予認可。」，益證係規範台灣地
    區人民收養大陸地區人民為養子女之強行規定，如違反時，
    應依民法第71條規定自始、當然、確定無效。故兩岸關係條
    例性質上係為處理臺灣地區人民與大陸地區人民法律關係之
    特別規定，於民法第1079條第5項外，增設臺灣地區人民收
    養大陸地區人民為養子女之特別成立要件，自難以民法第
    1079條之1所列舉者，未包括違反兩岸關係條例第65條之情
    形，遽認此種欠缺特別成立要件之收養並非無效。民法第
    1079條之2收養撤銷規定，均係以收養欠缺第三人之同意，
    明定有撤銷權行使之除斥期間，若第三人未於除斥期間內行
    使撤銷權，該收養行為之瑕疵即得視為第三人具有默示同意
    而補正，故收養具有民法第1079條之2以外之瑕疵時，收養
    瑕疵之效果得否類推適用收養撤銷之規定，自應視該瑕疵是
    否得因第三人之默示同意補正而定。兩岸關係條例第65條第
    1款之立法目的係為顧及臺灣地區人口壓力及國家安全、社
    會安定而增設收養大陸地區人士為養子女之特別成之要件，
    非以第三人之同意為基礎，與民法第1079條之2所規範收養
    撤銷情形顯非相侔，自不具有類推適用收養撤銷規定。
  (四)收養認可之制度，立法例上有德國之『法院宣告制』及日本
    之『契約認可制』，法院宣告制係藉由法院裁判宣告以創設
    收養關係；而契約認可制則認為係以法院認可作為收養契約
    之特別成立要件或特別生效要件，惟收養本質上仍屬當事人
    間之契約行為。我國現行收養制度本質上仍係基於當事人合
    意之收養契約，亦即屬於契約認可制或修正之契約認可制。
    而按收養之成立及終止，依各該收養者被收養者設籍地區之
    規定，兩岸關係條例第56條定有明文，此為台灣地區人民收
    養大陸地區人民為養子女時之特別成立要件。故台灣地區人
    民收養大陸地區人民為養子女時，亦應符合大陸地區收養之
    規定者，該收養關係方屬有效。中華人民共和國收養法第6
    條規定：「收養人應當同時具備下列條件(一)無子女(二)有扶養
    教育被收養人的能力(三)未患有在醫學上認為不應當收養子女
    的疾病(四)年滿三十週歲」；該法第14條另規定：「繼父或者
    繼母經繼子女的生父母同意可以收養繼子女，並可以不受本
    法第4條第3項、第5條第3項、第6條和被收養人不滿14歲以
    及收養一名之限制，收養人丁○○於收養上訴人，除違反兩
    岸關係條例第65條第1款已有子女或養子女，不予認可之規
    定外，亦未依中華人民共和國收養法第14條規定取得甲○之
    生父之同意，不因法院誤為認可而為有效。另收養子女依兒
    童福利法第27條規定，亦應斟酌收養人與本身父母之家庭背
    景、經濟狀況、健康情形及收養動機等，應命主管機關或其
    他兒童福利機構進行訪視，提出調查報告及建議。收養利害
    關係人亦得提出相關資料或證據，供法院斟酌。俾決定收養
    是否符合未成年養子女之最佳利益。原法院於系爭收養，未
    為家庭訪視及提出調查報告遽為認可收養之裁定，所為認可
    裁定具有重大瑕疵而無效，故請求確定上訴人與丁○○間收
    養無效。並聲明上訴駁回。
三、上訴人則以：
  (一)被上訴人被繼承人丁○○於83年與上訴人之母丙○○結婚時
    ，被上訴人年方8歲，親生母親既與丁○○結婚，丁○○收
    養配偶之親生子為養子，自屬正當，上訴人之母除於台灣設
    有戶籍外亦已領到中華民國國民身分證，應為台灣地區人民
    ，與兩岸關係條例第65條規定台灣地區人民收養大陸地區人
    民為養子女之情況有別。
  (二)系爭收養並非當然無效，違反民法第71條規定並非當然無效
    ，有釋字第87號解釋及最高法院32年上字第886號判例可稽
    ，親屬篇所定之無效及得撤銷之情事，均以明文規定為限，
    故未規定其屬無效或得撤銷者，例如違反不應認可而予認可
    之情事，既未明定為無效，自不宜擴張解釋其為無效。而某
    些法律行為之方式，須藉助法院、機關、或公務員而完成者
    ，此認可過程，屬於程序方式，故法院認可，與收養人、被
    收養人之法律行為無關，顯屬法律行為之特定方式，依據民
    法第73條規定，既經法院許可而履踐此方式要件，即屬合法
    生效，若無其他無效情事或未經撤銷變更時，均生法律上效
    力。故系爭收養僅係為得聲請撤銷事件而非當然無效，而民
    法第1079條之2第1項但書規定，收養之撤銷自知悉之日起已
    逾6個月，或自法院認可之日起已逾1年者，應不得請求撤銷
    ，本件縱得撤銷早已罹於時效。況收養係於兩岸條例實施前
    所為，所應遵循者應係民法而非兩岸關係條例，應不受兩岸
    關係條例第65條之限制。並聲明(一)原判決廢棄。(二)被上訴人
    在第一審之訴駁回。
四、按確認法律關係基礎事實存否之訴，非原告有即受確認判決
    之法律上利益者，不得提起之；且以原告不能提起他訴訟者
    為限，民事訴訟法第247條第1項後段及同條第2項定有明文
    。上訴人養父丁○○於91年7月14日死亡，因被上訴人與上
    訴人均係丁○○之繼承人，丁○○死後遺留有財產，有戶籍
    謄本在卷可稽。是以被上訴人對於上訴人之收養關係是否有
    效，關係其繼承可得財產，其有確認利益，且被上訴人亦不
    能提起他訴訟以解決，從而，被上訴人請求確認上訴人與丁
    ○○間之收養關係無效，尚無不合，先予敘明。
五、被上訴人主張丁○○為台灣地區之人民，在台業已有二名子
    女即被上訴人及戊○○，並於86年6月12日經台灣板橋地方
    法院裁定認可再收養大陸地區人民即上訴人為養子等事實，
    為上訴人所不爭執，並有被上訴人提出戶籍謄本三份、及台
    灣板橋地方法院86年度養聲字第406號收養裁定一份為證，
    自堪信被上訴人此部分主張為真實。
六、被上訴人復主張依兩岸關係條例第65條第1款規定台灣地區
    人民收養大陸地區人民為養子女，如其已有子女或養子女者
    ，法院應不予認可，上訴人之母丙○○係於92年5月間取得
    中華民國國民身份證，系爭收養認可裁定時間為86年9月30
    日，故丁○○收養上訴人之行為違反兩岸關係條例規定，依
    民法第71條規定，系爭收養應為自始、當然、確定無效等語
    ，上訴人則以前詞置辯，經查：
  (一)按我國民法關於收養規定，係採收養契約須經法院認可之制
    度，亦即以國家司法機關之公權力積極介入當事人之私法行
    為(收養契約），以保護被收養人及其本生父母或其他利害
    關係人之利益，維護人倫秩序，增進社會福祉為目的，因此
    法院就收養子女之實質與形式要件均應予審酌調查。法院認
    可收養契約時，除應審查有無民法第1079條第5項及第1079
    條之1所列舉3種事由外，若收養行為有違反強制禁止規定，
    依民法第71條規定應認無效，法院經審核後，亦應不認可收
    養契約。
  (二)次按「台灣地區人民收養大陸地區人民為養子女，如其已有
    子女或養子女者，法院應不予認可。」，兩岸關係條例第65
    條第1款定有明文，該條例立法目的乃在規定國家統一前，
    為確保台灣地區安全與福祉，規範台灣地區與大陸地區人民
    之往來，並處理衍生之法律事件而設（該條例第1條參照）
    ，該條例係強制規範台灣與大陸地區人民往來法律關係之準
    據，非當事人得以自由意思排除其適用之法規，性質上屬於
    強制規定。而民法第1079條之1規定，於74年6月3日民法親
    屬篇修正時所增定，兩岸關係條例係於81年7月31日公布施
    行，性質上係為處理臺灣地區人民與大陸地區人民法律關係
    之特別規定，於民法第1079條第5項外，增設臺灣地區人民
    收養大陸地區人民為養子女之特別要件，法院於兩岸關係條
    例公布施行後，認可收養大陸人民契約時，自非僅審核有無
    違反民法第1079條第5項、第1079條之1規定3種情形，亦應
    及於收養行為有無違反兩岸關係條例之強制禁止規定，從而
    收養人與被收養人違反兩岸關係條例第65條規定訂立收養契
    約，應認違反強制禁止規定，收養契約自屬無效。上訴人雖
    抗辯上訴人之母於台灣設有戶籍外，亦已領到中華民國國民
    身分證，應為台灣地區人民，與兩岸關係條例第65條規定台
    灣地區人民收養大陸地區人民為養子女之情況有別云云，惟
    查丙○○係於92年5月間取得中華民國國民身份證，業據伊
    陳稱無誤（見本院家上卷第23頁），則丁○○於86年間收養
    上訴人時，仍屬收養大陸人民，上訴人上開抗辯，尚非有據
    。系爭收養認可裁定時間為86年9月30日，故丁○○收養上
    訴人之行為違反兩岸關係條例規定，依民法第71條規定，系
    爭收養應為自始、當然、確定無效，已堪認定。
  (三)上訴人雖又抗辯違反民法第71條規定並非當然無效，有釋字
    第87號解釋及32年上字第886號判例可稽，凡在親屬篇所定
    之無效及得撤銷之情事，均以明文規定為限，故未規定其屬
    無效或得撤銷者，例如違反不應認可而予認可之情事，既未
    明定為無效，不宜擴張解釋其為無效。故經法院認可收養效
    力，已生法律上效力，系爭收養僅係為得聲請撤銷事件而非
    當然無效云云，按「收養子女違反民法第1073條之規定者，
    僅得由有撤銷權人向法院請求撤銷之，並非當然無效。」、
    「收養子女違反民法第1073條收養者之年齡應長於被收養者
    20歲以上之規定者，僅得請求法院撤銷之，並非當然無效。
    本院院解字第3120第5項就此部分所為之解釋，應予維持。
    」，固分為最高法院32年上字第886號判例、49年釋字第87
    號解釋（49年2月9日）所揭示，惟於74年6月3日民法親屬篇
    修正增定民法第1079條之1規定，明文規定收養子女違反民
    法第1073條規定者，無效，故上開之判例、解釋，已不得比
    附援引，上訴人抗辯，非有理由，自非可採。
七、綜上所述，被上訴人主張丁○○與上訴人間收養違反法律強
    制禁止規定，請求確認其間收養無效，為有理由，應予准許
    。原判決為上訴人敗訴判決，於法無違。上訴意旨仍執陳詞
    指摘原判決不當，求予廢棄改判，非有理由，應駁回其上訴
    。
八、兩造其餘之攻擊或防禦方法，及未經援用之證據，經本院斟
    酌後，認均不足以影響本判決之結果，自無一一詳予論駁之
    必要，附予敘明。
九、據上論結，本件上訴為無理由，依民事訴訟法第463條、第
    385條第1項前段、第449條第1項、第78條，判決如主文。
中    華    民    國    95    年    1    月    27     日
                  民事第十三庭審判長法  官 劉靜嫻
                                    法  官 陳駿璧
                                    法  官 李錦美
正本係照原本作成。
如不服本判決，應於收受送達後20日內向本院提出上訴書狀，其
未表明上訴理由者，應於提出上訴後20日內向本院補提理由書狀
（均須按他造當事人之人數附繕本）上訴時應提出委任律師或具
有律師資格之人之委任狀；委任有律師資格者，另應附具律師資
格證書及釋明委任人與受任人有民事訴訟法第466條之一第一項
但書或第二項（詳附註）所定關係之釋明文書影本。
中    華    民    國    95    年    2     月    3     日
                                    書記官 明祖全
附註：
民事訴訟法第四百六十六條之一（第一項、第二項）：
對於第二審判決上訴，上訴人應委任律師為訴訟代理人。但上訴
人或其他法定代理人具有律師資格者，不在此限。
上訴人之配偶、三親等內之血親、二親等內之姻親，或上訴人為
法人、中央或地方機關時，其所屬專任人員具有律師資格並經法
院認為適當者，亦得為第三審訴訟代理人。


司法院資訊處製作；財團法人民間司法改革基金會備份。
